【裁判字號】    92,自,306
【裁判日期】    921217
【裁判案由】    誣告
【裁判全文】
臺灣臺中地方法院刑事判決                          九十二年度自字第三六號
    自  訴  人  丁○○
    代  理  人  張仕賢律師
    被      告  乙  ○
右列被告因誣告案件，經自訴人提起自訴（九十二年自字第三○六號），本院判決如
左：
    主  文
乙○無罪。
    理  由
一、自訴意旨略以：被告甲○與共同被告乙○（通緝中，待緝獲後再行審理）係兄弟
    ，二人基於共同誣告自訴人丁○○犯罪之故意，於民國八十七年三月十八日向臺
    灣省警政廳刑警大隊（下稱省刑大）提出妨害自由之刑事告訴，被告甲○捏造稱
    ：在八十六年十二月中旬某日下午三時許，自訴人夥同案外人張治村、劉武崇三
    人及綽號阿青等人共十多人，前往九華公司臺北縣汐止辦事處會議室內，要求伊
    簽署南二高工程讓渡書及交出工程合約圖章，伊不從，自訴人乃將伊強拉進總經
    理室，打開西裝故意露出黑色手槍，並恐嚇伊，倘其不聽從，將殺害伊家人，使
    伊心生畏懼；復將伊押回會議室，由案外人張治村草擬工程讓渡書後，欲強伊簽
    署及交出工程合約圖章，伊趁上洗手間之便，從茶水間之後梯逃走，自訴人等目
    的始未達成；自訴人等心有未甘，復於同年十二月二十七日下午三時許，由自訴
    人與案外人張治村分別駕駛車號ＮＳ－七○○八及ＨＧ－六二七八號自小客車共
    同帶領多位不詳姓名、年籍、住所之男子，前往九華公司臺南縣白河工務所，並
    控制伊的行動自由，由案外人張治村揚稱今天有帶槍來，並由其中二位不詳姓名
    男子將黑色皮包放在桌上，作勢取出手槍，再由案外人張治村恐嚇伊，謂伊若不
    交出工程讓渡書及工程合約圖章，將伊帶到臺中予以殺害，使伊心生畏懼，後幸
    有人報警，白河派出所一名警察前來了解狀況，伊則趁機逃跑，自訴人等亦未得
    逞」等語。又被告乙○為使被告甲○誣告自訴人之犯行得以順利進行，於八十七
    年二月十八日在省刑大警訊筆錄中，指認自訴人在八十六年十二月二十七日駕駛
    車號ＨＧ－六二七八號自小客車與案外人張治村等人，帶領黑道兄弟至白河工務
    所限制被告甲○之行動，脅迫被告甲○交出工程合約圖章等語。嗣被告二人誣告
    自訴人妨害自由等犯行，幸經本院九十二年二月二十四日以八十八年度易字第七
    九五號判決無罪確定，因認被告二人共同涉犯刑法誣告罪嫌云云。
二、按犯罪事實應依證據認定之，無證據不得認定犯罪事實；不能證明被告犯罪者，
    應諭知無罪之判決；刑事訴訟法第一百五十四條第二項、第三百零一條第一項分
    別定有明文。又認定不利於被告之事實，須依積極證據，苟積極證據不足為不利
    於被告事實之認定時，即應為有利於被告之認定，更不必有何有利之證據，最高
    法院三十年度上字第八一六號判例可資參照。另刑法第一百六十九條第一項之誣
    告罪，以使人受刑事或懲戒處分之意思，向該管公務員誣告為要件，若因公務員
    之推問而為不利他人之陳述，縱其陳述涉於虛偽，既無申告他人使其受刑事或懲
    戒處分之意思，即與誣告之要件不符，最高法院二十五年上字第二九二五、五十
    三年臺上字第五七四號判例可循。
三、自訴人認被告乙○與共同被告甲○涉有刑法第一百六十一條第一項之共同誣告罪
    嫌，無非以自訴人於八十六年十二月二十七日下午三時許並未在臺南縣白河鎮九
    華公司白河公務所，惟被告乙○卻於八十七年三月十八日十五時許，在省刑大筆
    錄中，對員警所提出之自訴人丁○○及張治村之口卡資料，明確指認自訴人於八
    十六年十二月二十七日駕駛車號ＨＧ－六二七八號自用小客車與案外人張治村等
    人，帶領黑道兄弟八人至白河公務所限制被告甲○之行動，脅迫被告甲○交出三
    五六標工程合約圖章云云等為其主要論據。訊據被告乙○固坦承曾於八十七年三
    月十八日十五時許在省刑大製作筆錄時，向員警作上開陳述，惟堅詞否認有何自
    訴人所指之共同誣告罪嫌，辯稱：當時前往省刑大製作筆錄係因受通知至省刑大
    作證並非去告訴或告發，而在省刑大其僅是將所看到的事實，陳述予員警，由員
    警製作警訊筆錄等語。經查：
(一)、自訴人與案外人廖常雄、張治村、劉武崇經臺灣臺中地方法院檢察署檢察官以八
    十七年偵字第一二八六三號案件起訴，認自訴人與案外人廖常雄、張治村、劉武
    崇分別於八十六年十二月中旬某日下午三時許於臺北縣汐止鎮○○○路○段九十
    五號六樓Ｃ棟九華公司汐止辦事處、八十六年十二月二十七日下午三時許於臺南
    縣白河鎮九華公司白河工務所，對被告甲○涉有刑法第三百零四條第二項、第一
    項強制未遂罪嫌及同法第三百零五條恐嚇危害安全之罪嫌，嗣經本院於九十二年
    二月二十四日以八十八年度易字第七九五號判決自訴人與案外人廖常雄、張治村
    、劉武崇均無罪，此有臺灣臺中地方法院檢察署檢察官八十七年度偵字第一二八
    六三號起訴書、本院八十八年度易字第七九五號判決書附卷可參，應堪認定。又
    自訴人於八十六年十二月二十七日下午三時許並未在臺南縣白河鎮九華公司白河
    工務所乙節，業據證人即當時在九華公司白河公務所之張治村、羅翠華、及共同
    被告甲○於本院八十八年易字第七九五號強制案件審理證述屬實（本院八十八年
    易字第七九五號Ａ卷第三十二頁背面、Ａ卷第一四二頁背面、Ａ卷第一二三頁背
    面），亦堪採信，合先敘明。
(二)、被告乙○辯稱，當時前往省刑大製作筆錄係因受通知至省刑大作證並非去告訴或
    告發等情，核與證人即當時任職省刑大偵一隊第三組，負責偵辦甲○遭人脅持恐
    嚇一案之偵查員丙○○於本院審理時具結證述：伊是從八十七年三月十八日（即
    被告甲○、乙○至省刑大製作警訊筆錄之日）之前就聽說九華公司Ｃ三五六工程
    招標案遭人恐嚇乙事，且已開始蒐證，當時伊是從伊之線民得知，新的九華公司
    代表人甲○好像被人綁出去，對方似乎有帶槍，伊就透過管道查到甲○的電話，
    雙方約定八十七年三月十八日至省刑大作筆錄，警訊筆錄係根據甲○所述之內容
    記載，後因甲○提到乙○當時有在場（即八十六年十二月二十七日下午三時許被
    告乙○正在臺南縣白河鎮九華公司白河公務所遭人恐嚇時），為查證，伊就請甲
    ○通知乙○至省刑大製作筆錄，伊請乙○之目的只是為了查證而已等語（見本院
    九十二年十二月三日審判筆錄第四至六頁）相符。再參酌，共同被告甲○製作警
    訊筆錄之時間為八十七年三月十八日十二時，而被告乙○製作警訊筆錄之時間係
    八十七年三月十八日十五時，亦與證人丙○○前開所述製作警訊筆錄之先後時點
    相合，且臺灣臺中地方法院檢察署檢察官八十七年偵字第一二八六三號案件之起
    訴書，就被告乙○之部分亦將之認作證人等情，此均有前開警訊筆錄、臺灣臺中
    地方法院檢察署檢察官起訴書附卷可查。準此，被告前開所辯情節，應堪採信。
    自訴代理人雖稱，依前開被告乙○之警訊筆錄記載：「（你為何到警察機關來？
    ）我因職務關係經常遭恐嚇脅迫，所以到警察機關報案。（你為何不在臺南報案
    ）因對方聲稱其在南部政經關係與黑白二道皆熟，我深怕對方再對我不利所以到
    臺中向貴單位報案」等語，足認被告乙○，有申告自訴人使其受刑事或懲戒處分
    之意思云云。自訴代理人並以前開警訊筆錄所記載之內容，質之證人丙○○，然
    其證述：可能係當時伊寫字之習慣用語，伊找乙○之目的只是為查證而已。再質
    之證人丙○○，是否知悉報案與作證二詞之差異、法律上之區分，證人丙○○即
    明確表示知悉並闡述二者之不同。查證人丙○○，係職司糾舉犯罪之警務人員，
    與被告乙○既非朋友又無親屬關係，自無偏坦被告乙○之動機與必要，且當時共
    同被告甲○遭恐嚇妨害自由一案係由其承辦，甲○、乙○之筆錄亦均係由其所製
    作，證人丙○○對於當時之情形，自應知之甚詳，是證人丙○○既已明確詳述當
    時製作筆錄之過程，自應以證人丙○○所述較為可採，不得單以警訊筆錄形式上
    之記載，即為被告乙○不利之認定。
(三)、綜上所述，被告乙○既係應省刑大之要求，方至省刑大製作筆錄，以查證甲○所
    述之情節是否真實，揆諸前開判例意旨之說明，縱其陳述涉於虛偽，然其既無申
    告他人使其受刑事或懲戒處分之意思，即與誣告之要件不符，自難以刑法第一百
    六十九條第一項之誣告罪相繩。此外，復查無其他積極確切之事證足認被告乙○
    有何與共同被告甲○共同誣告自訴人之犯行，既不能認明被告犯罪，自應依法為
    其無罪判決之諭知。
四、自訴人自訴共同被告甲○誣告部分，被告甲○經本院合法傳喚、拘提均未到庭，
    現為本院通緝中，待緝獲後再行審理，附此敘明。
據上論斷，應依刑事訴訟法第三百零一條第一項，判決如主文。
中      華      民      國      九十二      年      十二    月  十七    日
                                  臺灣臺中地方法院刑事第十四庭
                                      審判長法  官  楊  真  明
                                            法  官  陳      葳
                                            法  官  劉  逸  成
右正本證明與原本無異。
如不服本判決，應於判決送達後十日內向本院提出上訴狀，上訴於臺灣高等法院臺中
分院( 須附繕本 )。
                                            書記官
中    華    民    國      九十二      年       十二      月     十九    日


司法院資訊處製作；財團法人民間司法改革基金會備份。
